臺灣臺中地方法院民事判決　93年度訴字第1105號
原　　　告　行政院國軍退除役官兵輔導委員會
法定代理人　丁○○
訴訟代理人　劉錫熙律師
被　　　告　甲　○
　　　　　　乙○○
共　　　同
訴訟代理人　常照倫律師
複 代理 人　江文玉律師
　　　　　　張瓊文律師
　　　　　　馮鉦喻律師
　　　　　　丙○○
當事人間請求返還土地等事件，本院於民國94年9月2日言詞辯論
終結，判決如左：
    主      文
被告應將坐落台中縣和平鄉○○○段第三九四─一三、四００─
七地號土地上如附圖一所示Ａ部分面積九二０七平方公尺之果樹
、Ｂ部分面積一七二平方公尺之建物、Ｇ部分面積一三一平方公
尺之建物；同段四０七─一地號土地上如附圖二所示Ｃ部分面積
五００五平方公尺之茶樹等、Ｄ部分面積一三平方公尺之建物、
Ｅ部分面積一０平方公尺之水塔、Ｆ部分面積一０平方公尺之水
塔；同段三九九─一、三九七、三九六、三九四─二地號土地上
如附圖三所示Ａ部分面積二二三平方公尺、Ｂ部分面積一三五０
平方公尺、Ｃ部分面積一九三０平方公尺、Ｄ部分面積四０一平
方公尺之果樹拆除後，將該七筆土地，面積分別為九三七九平方
公尺、一三一平方公尺、五０三八平方公尺、二二三平方公尺、
一三五０平方公尺、一九三０平方公尺、四０一平方公尺返還原
告。並自民國八十九年六月一日起至清償日止，按月給付原告新
台幣肆仟壹佰伍拾貳元。
原告其餘之訴駁回。
訴訟費用由被告負擔百分之九十九；餘由原告負擔。
本判決原告勝訴部分，於原告以新台幣陸拾壹萬伍仟元或同額之
臺灣銀行股份有限公司可轉讓定期存單為被告供擔保後，得為假
執行。但被告如於假執行程序實施前，以新台幣壹佰捌拾肆萬伍
仟貳佰元為原告預供擔保，得免為假執行。
原告其餘假執行之聲請駁回。
    事實及理由
甲、程序方面：
一、原告之法定代理人原為鄧祖琳，嗣於本件訴訟繫屬中變更為
    丁○○，則其於民國九十三年九月十四日具狀聲明承受訴訟
    ，核與民事訴訟法第一百七十條之規定相符，應予准許。
二、訴狀送達後，原告不得將原訴變更或追加他訴。但請求之基
    礎事實同一、擴張或減縮應受判決事項之聲明、不甚礙被告
    之防禦及訴訟之終結者，不在此限，民事訴訟法第二百五十
    五條第一項第二款、第三款、第七款定有明文。本件原告起
    訴主張被告甲○於配耕期間將土地擅交被告乙○○使用為由
    ，終止使用借貸關係，並請求被告返還無權占有土地及相當
    於租金之損害；嗣以甲○違反「國軍退除役軍官個別農墾輔
    導辦法」（下稱農墾輔導辦法）之規定，撤銷配耕後，以甲
    ○、乙○○無權占有，請求返還土地及相當於租金之損害，
    雖物之貸與人基於使用借貸關係，對於借用其物者，請求返
    還借用物，與物之所有人本於所有權之效用，對於無權占有
    其所有物者，請求返還所有物之訴，兩者之法律關係亦即訴
    訟標的，並非同一，但原告基本上係請求將配耕予甲○使用
    之國有土地返還，請求之基礎事實同一，且並不甚礙被告之
    防禦及訴訟之終結，對於兩造一次解決紛爭亦有實益；又原
    告原請求自八十九年五月一日起之不當得利，嗣於九十四年
    七月二十六日請求減縮為自八十九年六月一日起之相當於租
    金之損害，揆諸首揭說明，應予准許，併予敘明。
乙、實體部分：
一、原告起訴主張：坐落台中縣和平鄉○○○段第三九四─一三
    、三九四─二二（由原三九四─一三分割所增加）、三九六
    、三九七、三九九─一、四００─七、四０七─一地號土地
    ，面積分別為九三七九平方公尺、四０一平方公尺、一九三
    ０平方公尺、一三五０平方公尺、二二三平方公尺、一三一
    平方公尺、五０三八平方公尺等七筆土地（下稱系爭土地）
    為原告所管理之國有土地。被告甲○於民國五十一年四月十
    六日退伍後，由原告配耕系爭土地。因在承墾期間，不居住
    墾區，且不自任耕作，而將土地交由養子即被告乙○○耕種
    ，原告所屬之福壽山農場乃於八十九年三月三十一日註銷其
    場員身分並撤墾及收回系爭土地，被告卻置之不理。依九十
    一年十二月三十一日廢止前之國軍退除役軍官個別農墾輔導
    辦法第十三條第二款規定，個別農墾墾員，在承墾期內，如
    有不居住墾區及不自任耕作者應予撤墾。其係針對個別墾員
    而為規定，甲○既符合該要件，自應予撤墾並返還土地。為
    此，本於系爭土地管理使用者之地位，代國家主張所有權人
    之權利，請求被告將無權占有之系爭土地恢復原狀返還原告
    ，及請求相當於租金即按土地公告地價年息百分之十計算之
    損害。並聲明：(一)被告應將坐落台中縣和平鄉○○○段第三
    九四─一三、四００─七地號土地如附圖一所示Ａ部分面積
    九二０七平方公尺之果樹、Ｂ部分面積一七二平方公尺之建
    物、Ｇ部分面積一三一平方公尺之建物；同段四０七─一地
    號土地上如附圖二所示Ｃ部分面積五００五平方公尺之果樹
    、Ｄ部分面積一三平方公尺、Ｅ部分面積一０平方公尺之水
    塔、Ｆ部分面積一０平方公尺之水塔；同段三九九─一、三
    九七、三九六、三九四─二地號土地上如附圖三所示Ａ部分
    面積二二三平方公尺、Ｂ部分面積一三五０平方公尺、Ｃ部
    分面積一九三０平方公尺、Ｄ部分面積四０一平方公尺之果
    樹拆除後，將該七筆土地，面積分別為九三七九平方公尺、
    一三一平方公尺、五０三八平方公尺、二二三平方公尺、一
    三五０平方公尺、一九三０平方公尺、四０一平方公尺返還
    原告。並自民國八十九年六月一日起至返還日止，按月給付
    原告新台幣（下同）一萬五千三百七十六元。(二)請准原告提
    供現金或等值之台灣銀行股份有限公司可轉讓定期存單供擔
    保後准予假執行。
二、被告抗辯略以：原告起訴時，主張依民法第四百七十二條第
    二款後段之規定，終止使用借貸關係，嗣又主張依農墾輔導
    辦法，收回系爭土地，二者之請求基礎事實顯不相同，實有
    礙被告之防禦及訴訟之終結，原告自不得將原訴變更或追加
    他訴。縱認原告追加有理由，惟原告與甲○之間就系爭土地
    之配耕關係，應係使用借貸關係。原告片面依各農場未放領
    場員農地放領作業相關問題會議之決議，撤銷配耕，顯不能
    拘束兩造間配耕關係之契約。又依原告所定之「本會各農場
    有眷場員亡故後，其遺眷申辦繼耕作業要點」之立法意旨觀
    之，該會為照顧場員遺眷生活，對於場員之遺眷，尚准許申
    請繼耕間接安置，依舉重以明輕之法理，乙○○為甲○養子
    ，甲○僅違反不居住墾區之規定，其因病無法返台實際耕作
    ，其令養子乙○○繼續耕作，並非不自任耕作，核與農墾輔
    導辦法須不居住墾區及不自任耕作二條件均應具備始能撤墾
    之要件不符。且原告以已廢止之農墾輔導辦法撤墾，實無理
    由等語，並聲明：(一)原告之訴及假執行之聲請均駁回。(二)如
    受不利判決，願供擔保，請准免為假執行之宣告。
三、兩造不爭執之事實：
  (一)坐落台中縣和平鄉○○○段第三九四─一三、三九四─二二
    、三九六、三九七、三九九─一、四００─七、四０七─一
    地號土地，面積分別為九三七九平方公尺、四０一平方公尺
    、一九三０平方公尺、一三五０平方公尺、二二三平方公尺
    、一三一平方公尺、五０三八平方公尺等七筆土地為原告所
    管理之國有土地。
  (二)甲○於民國五十一年三月十六日退役後，原告機關依當時國
    家加強輔導自謀生活退除役官兵之就業政策，於同年四月十
    六日安置甲○為所屬福壽山農場場員，配耕原告機關所管理
    之上開土地，雙方並未簽定書面契約，兩造之間配耕的法律
    關係為使用借貸關係。
  (三)甲○於八十二年十二月二十一日出境經香港前往大陸地區，
    迄未返台，並將系爭土地交付養子乙○○耕作。
  (四)原告於八十九年三月三十一日，以梨山郵局第００一號存證
    信函通知甲○、乙○○於收到信函後三十日內將地上物清除
    ，並將系爭土地交還原告。乙○○於同年四月一日送達；甲
    ○於同年四月十四日函請原告准予續耕。
四、兩造之爭點：
  (一)原告起訴主張甲○於配耕期間將土地擅交乙○○使用為由，
    終止使用借貸關係，並請求被告返還無權占有土地及不當得
    利；嗣以甲○違反農墾輔導辦法之規定，撤銷配耕後，改以
    被告甲○、乙○○無權占有，請求返還土地及不當得利，是
    否為訴之變更，應否准許？
  (二)甲○是否違反農墾輔導辦法之場員於承墾期間，不居住墾區
    及不自任耕作之規定，原告是否可以撤墾？並請求返還配耕
    土地及相當於租金之損害？
五、原告主張坐落台中縣和平鄉○○○段第三九四─一三、三九
    四─二二、三九六、三九七、三九九─一、四００─七、四
    ０七─一地號土地，面積分別為九三七九平方公尺、四０一
    平方公尺、一九三０平方公尺、一三五０平方公尺、二二三
    平方公尺、一三一平方公尺、五０三八平方公尺等七筆土地
    為國有土地（下稱系爭土地）於五十一年四月十六日配耕予
    甲○，甲○嗣於八十二十二月一十一日前往大陸地區，乃將
    系爭土地交由養子乙○○耕作之事實，業據原告提出土地登
    記謄本七份及彩色照片五張為證，並聲請本院會同台中縣東
    勢地政事務所測量員勘測屬實，製有勘驗筆錄，其上載明：
    系爭土地第四０七─一地號為獨立一筆，上有灌溉用水塔二
    個及鐵皮建造工寮一棟，種植茶樹等。第四００─七為獨立
    一筆，上有鐵皮建造工寮一棟。其餘五筆土地相連有單軌車
    鐵軌，土地上有桃樹、梨樹、果樹等；第三九四─一三地號
    上有鐵皮建造工寮一棟，另有鐵皮搭建絞拌農藥用小屋一間
    ，均無門牌號碼；第四００─七地號上之工寮門牌號碼為台
    中縣和平鄉○○村○○路一號。復有土地複丈成果圖三紙在
    卷可憑，並為被告所不爭執，堪信原告之主張為真實。
六、行政院國軍退除役官兵輔導委員會為配合國家經濟建設輔導
    退除役官兵從事農墾事業特訂定本辦法。個別農墾以退除役
    待命就業有眷軍官，具有耕作能力，志願以自力從事農墾者
    ，為安置對象。個別農墾墾員，在承墾期內，如有不居住墾
    區及不自任耕作者，應予撤墾。本辦法發布前，已安置之個
    別農墾墾員適用之。已於九十二年一月十日廢止之農墾輔導
    辦法第一條、第二條、第十三條第二款、第十七條分別定有
    明文。查甲○於八十二年十二月二十一日出境前往大陸地區
    逾十年未返台，依八十九年十二月二十日修正公布前之「臺
    灣地區與大陸地區人民關係條例」第二條第四款後段之規定
    ，甲○已為大陸地區人民，並經設籍地之台中縣和平鄉戶政
    事務所註銷除籍，有戶籍謄本在卷足稽。甲○在承墾期間，
    不居住墾區且未自任耕作，符合撤墾之要件。原告於八十九
    年三月三十一日依當時仍有效之農墾輔導辦法第十三條規定
    ，撤銷甲○之農墾資格，自非無據。被告固抗辯甲○事實上
    因病無法返台耕作，其令養子乙○○繼續耕作，實與甲○自
    任耕作同，甲○並非不自任耕作，核與農墾輔導辦法撤墾須
    同時具備「不居住墾區」及「不自任耕作」二要件不符，原
    告以已廢止之農墾輔導辦法撤墾，實無理由等語置辯；按受
    配耕場員與國家之間，係成立使用借貸關係，為兩造所不爭
    。配耕場員如死亡或借貸之目的使用完畢時，主管機關原應
    終止契約收回耕地，俾國家資源得合理使用。所以配耕之使
    用借貸關係應以個別場員是否成立使用借貸關係為據，亦即
    原告能否撤墾應就甲○個別觀察，如甲○已非場員，其使用
    借貸關係自應歸於消滅。被告抗辯甲○患病無法返台一節，
    固據提出大陸地區慈溪市第三人民醫院病情證明書一紙為證
    ；然原告否認其真正。查該證明書並無關防，只蓋一般圓戳
    ，已難信為真正，且甲○係八十二年返回大陸，該證明書係
    九十三年七月二十三日所開具，並不能證明甲○於八十九年
    間確已患病致無法返台，自不得資為被告之有利證據；次查
    ，甲○縱將土地交由養子乙○○耕作，惟乙○○究非甲○本
    人，並非當然繼受甲○之場員身分，甲○未自任耕作，自符
    合前開未自任耕作之要件，與甲○是否將土地交由養子耕作
    與否無涉。又原告所定之「行政院國軍退除役官兵輔導委員
    會各農場有眷場員亡故後，其遺眷申辦繼耕作業要點」規定
    ：一、本會所屬農場安置之場員亡故後，其原配耕農地因使
    用借貸關係消失，應即予收回；惟為照顧場員遺眷生活，特
    訂定本要點。二、各農場有眷場員亡故後，其遺眷如有繼續
    耕作之意願，經衡酌其謀生、耕作能力，確有繼續輔導之必
    要，得依本要點所訂作業方式申請繼耕間接安置。依上開要
    點觀之，各農場居住於墾區且自任耕作之有眷場員亡故後，
    其遺眷如有繼續輔導之必要，尚須經申請始能准予繼耕間接
    安置。場員如於死亡前將配耕土地交由繼承人耕作，仍須依
    該要點申請核准，否則原配耕人之使用借貸關係於死亡時即
    消滅。場員縱於死亡前將配耕土地交其繼承人耕作，使用借
    貸關係並不然當然存續。所以是否自任耕作，應就個別墾員
    觀察，如個別墾員不自任耕作，縱將土地交由其子女或繼承
    人耕作，場員死亡時，其使用借貸關係仍然歸於消滅。從而
    ，甲○縱將系爭土地交由乙○○耕作，並不符合自任耕作之
    要件，其抗辯顯無足採。甲○配耕之土地既經撤墾，則乙○
    ○受甲○指示，占有如附圖一、二、三所示之系爭土地，自
    行設置工寮、水塔或種植果樹、茶樹等地上物，即難認有何
    合法正當權源。
七、國有財產撥給各地國家機關使用者，名義上雖仍為國有，實
    際上即為使用機關行使所有人之權利，故對於是類財產，向
    准由管領機關起訴，代國家主張所有權人之權利，有最高法
    院五十一年台上字第二六八０號判例意旨可資參照。系爭土
    地均為國有土地，而由原告管理等情，有土地登記謄本附卷
    可稽，並為被告所不爭執，是原告提起本件訴訟，主張被告
    無權占有該等土地，代國家行使所有人之權利，揆諸上開判
    例意旨，於法即屬有據。所有人對於無權占有或侵奪其所有
    物者，得請求返還之，民法第七百六十七條前段定有明文。
    原告主張被告無權占有如附圖一、二、三所示土地，並於其
    上設置工寮或種植果、茶樹等情，既可信為真實，從而，原
    告依物上請求權，訴請被告將坐落台中縣和平鄉○○○段如
    附圖一、二、三所示之地上物及果樹拆除，並將土地全部返
    還原告，為有理由，應予准許。
八、無權占有他人土地，可能獲得相當於租金之利益，為社會通
    常之觀念（參照最高法院六十一年台上字第一六九五號判例
    意旨）。被告在配耕土地經撤墾亦即使用借貸關係經終止後
    ，仍無權占有原告管理之前揭國有土地，原告本於物上請求
    權代國家請求返還自使用借貸關係終止後之八十九年六月一
    日起至返還日止相當於租金之損害，應屬有據。惟耕地租用
    之地租不得超過法定地價百分之八，土地法第一百十條第一
    項、第三項分別定有明文。而法定地價，依土地法第一百四
    十八條規定，係土地所有人依該法規定所申報之地價，在平
    均地權條例施行區域，依平均地權條例施行細則第二十一條
    之規定，公有土地以各該宗土地之公告地價為申報地價。土
    地法第一百十條第一項、第三項關於耕地計收地租之規定，
    於請求賠償相當於租金之損害之事件，當亦可據為計算損害
    之標準。而以年息百分之八為限，乃耕地租金之最高限額，
    非謂必照申報價額百分之八計算之，計算相當於租金之損害
    ，除應以不動產之價值為基礎外、尚須斟酌不動產所處位置
    、工商繁榮情形，利用基地之經濟價值及所受利益等項，並
    與鄰地租金相比較，以為決定（最高法院八十八年度台上字
    第一八九四號、三三三一號判決意旨參照）。被告所占有之
    土地係位於梨山地區之偏遠山坡地，並非城市地方土地，且
    被告於其上均係種植果樹或搭建工寮之事實，業經本院於九
    十三年十月二十八日至現場勘驗明確，製有勘驗筆錄可按。
    而前開土地之申報地價自八十九年七月起至九十三年一月止
    ，每平方公尺為四十五元，有原告提出之土地登記謄本可證
    。本院審酌被告占有之土地係位梨山地區之偏遠山坡地，並
    於其上種植果樹或茶樹，可得利用之經濟價值程度等情事，
    認被告應賠償之額度，應以申報地價年息百分之六計算為適
    當，原告主張依年息百分之十計算，尚屬過高。按系爭土地
    申報總價年息百分之六計算相當於租金之損害按月給付以四
    千一百五十二元〔（9379＋401＋1930＋1350＋223＋131 ＋
    5038）×45×6﹪÷12＝4152元（元以下四捨五入）〕計算
    之損害，即屬正當，應予准許。逾此範圍之請求，即無理由
    ，應予駁回。
九、本件事證已臻明確，兩造其餘攻擊防禦方法及舉證，核與本
    件判決結果不生影響，爰不另一一論述，併此敘明。
十、兩造均陳明願供擔保請准宣告假執行或免為假執行，於原告
    勝訴部分，核均無不合，爰分別酌定相當之擔保金額併准許
    之。至原告敗訴部分，其訴既經駁回，假執行之聲請已失所
    附麗，應併予駁回。
十一、據上論結，本件原告之訴為一部有理由，一部無理由，依
      民事訴訟法第七十九條但書、第三百九十條第二項、第三
      百九十二條第二項，判決如主文。
中　　華　　民　　國　九十四　年　　九　　月　二十三  日
                              民事第二庭法官  陳春長
正本係照原本作成
如對本判決上訴，須於判決送達後廿日內向本院提出上訴狀
中　　華　　民　　國　九十四　年　　九　　月　二十三  日
                                  法院書記官
